【裁判字號】    99,基簡,1410
【裁判日期】    991123
【裁判案由】    違反台灣地區與大陸地區人民關係條例等
【裁判全文】
臺灣基隆地方法院刑事判決            99年度基簡字第1410號
聲  請  人  臺灣基隆地方法院檢察署檢察官
被      告  王文燦
            蔡金春
            張碧霞  50歲民.
上列被告因違反臺灣地區與大陸地區人民關係條例等案件，經檢
察官聲請以簡易判決處刑（99年度偵字第1922、2125號），本院
判決如下：
    主  文
王文燦共同連續違反不得使大陸地區人民非法進入臺灣地區之規
定，處有期徒刑拾月，減為有期徒刑伍月，如易科罰金，以銀元
佰元即新台幣玖佰元折算壹日。
蔡金春共同違反不得使大陸地區人民非法進入臺灣地區之規定，
累犯，處有期徒刑拾月，減為有期徒刑伍月，如易科罰金，以銀
元佰元即新台幣玖佰元折算壹日。
張碧霞共同連續行使明知為不實之事項，而使公務員登載於職務
上所掌之公文書，足以生損害於公眾，處有期徒刑捌月，減為有
期徒刑肆月，如易科罰金，以銀元佰元即新台幣玖佰元折算壹
日。
    事實及理由
一、被告蔡金春前因違反麻醉藥品管理條例案件，經本院以85年
    度易字第313 號判決判處有期徒刑3 月確定，於民國85年9
    月5 日因易科罰金執行完畢。被告王文燦於89年間，明知大
    陸地區女子林賽鳳及被告張碧霞無與臺灣地區男子結婚之真
    意，僅欲以假結婚之方式來臺工作，竟因真實身分不詳綽號
    「王大姐」之成年女子及綽號「海馬」之成年男子向其允諾
    如覓得臺灣男子與林賽鳳及被告張碧霞結婚，被告王文燦可
    就每名臺灣男子獲取新台幣（下同）3 萬元之代價，並可免
    費獲取往返大陸地區之機票及住宿，被告王文燦為圖上開不
    法利益，即與「王大姐」、「海馬」基於使大陸地區人民非
    法進入臺灣地區及行使使公務員登載不實文書罪之概括犯意
    聯絡，而為下列犯行：
（一）被告王文燦於89年間以獲取免費往返大陸地區之機票及食
      宿之代價，詢問被告蔡金春是否願與被告張碧霞辦理結婚
      程序，被告蔡金春為獲取上開不法利益，隨即表示同意，
      被告王文燦、蔡金春均明知大陸地區人民非經主管機關許
      可，不得進入臺灣地區，竟與「王大姐」、「海馬」基於
      犯意聯絡，被告王文燦於89年10月26日陪同被告蔡金春前
      往大陸地區福建省後，由「王大姐」、「海馬」帶同被告
      蔡金春與互無結婚真意之被告張碧霞，於89年11月17日在
      大陸福建省寧德市虛偽登記結婚，並於同日前往福建省寧
      德市公證處進行公證，取得（2000）寧證字第1885號結婚
      公證書，被告蔡金春於89年11月18日即攜帶結婚公證書返
      回臺灣地區，復於89年11月30日將上開結婚公證書經由財
      團法人海峽交流基金會認證，被告蔡金春、張碧霞、王文
      燦、「王大姐」、「海馬」基於行使使公務員登載不實文
      書之犯意聯絡，且被告蔡金春與張碧霞基於行使使公務員
      登載不實文書之概括犯意，由被告蔡金春於89年12月8 日
      委託被告王文燦於同日前往基隆市暖暖區戶政事務所，代
      為填具「結婚登記申請書」以辦理結婚登記，並檢附上開
      財團法人海峽交流基金會之證明書、福建省寧德市公證處
      之結婚公證書，使該戶政事務所之承辦公務員經形式審查
      後，將被告蔡金春與張碧霞結婚之不實事項，登載於職務
      上掌管戶籍資料之公文書，並據以核發被告蔡金春之配偶
      為被告張碧霞之戶籍謄本，被告蔡金春於89年12月10日前
      往內政部警政署入出境管理局（現已更名為內政部警政署
      入出國及移民署），以申請大陸地區配偶來臺探親為名，
      填載「大陸地區人民進入臺灣地區旅行證申請書」、「臺
      灣地區人民進入臺灣地區保證書」，並提出前開結婚資料
      及內容不實之戶籍謄本，向該局申請准予被告張碧霞進入
      臺灣地區而行使之，足以生損害於戶政機關管理戶籍資料
      以及境管機關管理境管資料之正確性，經內政部入出境管
      理局之承辦公務員進行實質審查後，誤予核發中華民國臺
      灣地區旅行證予被告張碧霞，使被告張碧霞於90年4 月24
      日入境臺灣地區；被告張碧霞來臺後，為達繼續居留臺灣
      工作之目的，與被告蔡金春承前行使使公務員登載不實文
      書之概括犯意聯絡，由被告蔡金春於92年5 月19日前往內
      政部入出境管理局，填載「臺灣地區人民在臺灣地區居留
      申請書」及「大陸地區人民進入臺灣地區保證書」，並提
      出前開內容不實之戶籍謄本，向該局申請准予被告張碧霞
      在臺居留而行使之，足以生損害於戶政機關管理戶籍資料
      及境管機關管理境管資料之正確性，並經內政部入出境管
      理局之承辦公務員誤予核准，嗣經警循線查獲。
（二）被告王文燦於89年間以5 萬元之代價，詢問林才源（所涉
      違反臺灣地區與大陸地區人民關係條例等罪嫌，業經檢察
      官另為緩起訴處分）是否願與林賽鳳辦理結婚程序，林才
      源為獲取上開不法利益，隨即表示同意，被告王文燦與林
      才源均明知大陸地區人民非經主管機關許可，不得進入臺
      灣地區，竟與「王大姐」、「海馬」基於犯意聯絡，被告
      王文燦於89年10月26日陪同林才源前往大陸地區福建省，
      由「王大姐」、「海馬」帶同林才源與互無結婚真意之林
      賽鳳，於89年12月8 日在大陸福建省寧德市蕉城區虛偽登
      記結婚，並於同日前往福建省寧德市蕉城區公證處進行公
      證，取得（2000）寧蕉證內字第1193號結婚公證書後，林
      才源於89年12月10日攜帶結婚公證書返回臺灣地區，復於
      89年12月27日將上開結婚公證書經由財團法人海峽交流基
      金會認證，被告王文燦與林才源、林賽鳳、「王大姐」、
      「海馬」基於行使使公務員登載不實文書之犯意聯絡，由
      被告王文燦於90年1 月8 日陪同林才源前往基隆市七堵區
      戶政事務所，填具「結婚登記申請書」以辦理結婚登記，
      並檢附上開財團法人海峽交流基金會之證明書、福建省寧
      德市蕉城區公證處之結婚公證書，使該戶政事務所之承辦
      公務員經形式審查後，將林才源與林賽鳳結婚之不實事項
      ，登載於職務上掌管戶籍資料之公文書，並據以核發林才
      源之配偶為林賽鳳之戶籍謄本，又林才源委託不知情之王
      書玉於90年1 月18日前往內政部警政署入出境管理局，以
      申請大陸地區配偶來臺探親為名，填載「大陸地區人民進
      入臺灣地區旅行證申請書」、「臺灣地區人民進入臺灣地
      區保證書」，並提出前開結婚資料及內容不實之戶籍謄本
      ，向該局申請准予林賽鳳進入臺灣地區而行使之，足以生
      損害於戶政機關管理戶籍資料以及境管機關管理境管資料
      之正確性，經內政部入出境管理局之承辦公務員進行實質
      審查後，誤予核發中華民國臺灣地區旅行證予林賽鳳，使
      林賽鳳於90年5 月7 日入境臺灣地區，嗣林賽鳳因非法工
      作，於90年10月12日經強制出境，經警循線查獲。
二、被告王文燦於偵查中固坦承其依「王大姐」及「海馬」之指
    示，陪同林才源及被告蔡金春前往大陸地區，與林賽鳳及被
    告張碧霞結婚等情，被告蔡金春坦承其經被告王文燦之介紹
    ，前往大陸地區與被告張碧霞結婚等情，被告張碧霞於警詢
    時坦承其與被告蔡金春確曾結婚等情，惟被告王文燦於偵查
    中辯稱其未將前往大陸之目的係與大陸地區女子假結婚一節
    告知林才源與被告蔡金春，其僅依「王大姐」、「海馬」之
    指示，陪同林才源與被告蔡金春前往大陸地區等情，被告蔡
    金春於偵查中及被告張碧霞於警詢時均辯稱其等在大陸地區
    辦理結婚程序時，互有結婚之真意云云，經查：
（一）被告王文燦依「王大姐」及「海馬」之指示，於89年10月
      26日陪同林才源及被告蔡金春前往大陸地區，由「王大姐
      」、「海馬」帶同被告蔡金春與張碧霞於89年11月17日在
      大陸福建省寧德市登記結婚，於同日前往福建省寧德市公
      證處進行公證，取得（2000）寧證字第1885號結婚公證書
      後，被告蔡金春於89年11月18日攜帶結婚公證書返回臺灣
      地區，於89年11月30日將上開結婚公證書經由財團法人海
      峽交流基金會認證，被告蔡金春於89年12月8 日委託被告
      王文燦於同日前往基隆市暖暖區戶政事務所，代為填具「
      結婚登記申請書」以辦理結婚登記，並檢附上開財團法人
      海峽交流基金會之證明書、福建省寧德市公證處之結婚公
      證書，該戶政事務所之承辦公務員將被告蔡金春與張碧霞
      結婚之事項，登載於職務上掌管戶籍資料之公文書，並據
      以核發被告蔡金春之配偶為被告張碧霞之戶籍謄本，被告
      蔡金春於89年12月10日前往內政部警政署入出境管理局，
      以申請大陸地區配偶來臺探親為名，填載「大陸地區人民
      進入臺灣地區旅行證申請書」、「臺灣地區人民進入臺灣
      地區保證書」，並提出前開結婚資料及戶籍謄本，向該局
      申請准予被告張碧霞進入臺灣地區，內政部入出境管理局
      之承辦公務員核發中華民國臺灣地區旅行證予被告張碧霞
      ，被告張碧霞於90年4 月24日入境臺灣地區，而被告蔡金
      春於92年5 月19日再次前往內政部入出境管理局，填載「
      臺灣地區人民在臺灣地區居留申請書」及「大陸地區人民
      進入臺灣地區保證書」，並提出前開戶籍謄本，向該局申
      請准予被告張碧霞在臺居留，經內政部入出境管理局之承
      辦公務員予以核准；另「王大姐」、「海馬」帶同林才源
      與林賽鳳於89年12月8 日在大陸福建省寧德市登記結婚，
      於同日前往福建省寧德市蕉城區公證處進行公證，取得（
      2000）寧蕉證內字第1193號結婚公證書後，林才源於89年
      12月10日攜帶結婚公證書返回臺灣地區，於89年12月27日
      將上開結婚公證書經由財團法人海峽交流基金會認證，被
      告王文燦於90年1 月8 日陪同林才源前往基隆市七堵區戶
      政事務所，填具「結婚登記申請書」以辦理結婚登記，並
      檢附上開財團法人海峽交流基金會之證明書、福建省寧德
      市蕉城區公證處之結婚公證書，經該戶政事務所之承辦公
      務員將林才源與林賽鳳結婚之事項，登載於職務上掌管戶
      籍資料之公文書，並據以核發林才源之配偶為林賽鳳之戶
      籍謄本，又林才源委託王書玉於90年1 月8 日前往內政部
      警政署入出境管理局，以申請大陸地區配偶來臺探親為名
      ，填載「大陸地區人民進入臺灣地區旅行證申請書」、「
      臺灣地區人民進入臺灣地區保證書」，並提出前開結婚資
      料及戶籍謄本，向該局申請准予林賽鳳進入臺灣地區，內
      政部入出境管理局之承辦公務員核發中華民國臺灣地區旅
      行證予林賽鳳，林賽鳳於90年5 月7 日入境臺灣地區，嗣
      林賽鳳因非法工作，於90年10月12日經強制出境等情，業
      經被告王文燦、蔡金春及張碧霞坦認無誤（見臺灣基隆地
      方法院檢察署99年度偵字第1922號偵查卷第15、16、90頁
      、99年度偵字第2125號偵查卷第4 至8 、15、69至70、95
      至96頁），並經證人林才源證述明確（見前開檢察署99年
      度偵字第1922號偵查卷第7 至8 、12至13、78至80頁），
      復有內政部警察署大陸地區人民資訊查詢結果、內政部入
      出國及移民署99年4 月26日移署資處亦字第0990055311號
      函檢附之林賽鳳入出境紀錄、中華民國臺灣地區補出境申
      請書、臺北縣警察局樹林分局90年10月12日樹警安偵字第
      22069 號函、大陸地區人民進入臺灣地區旅行證申請書、
      大陸地區人民進入臺灣地區保證書、委託書、財團法人海
      峽交流基金會89年12月27日（89）核字第43665 號證明、
      中華人民共和國福建省寧德市蕉城區公證處89年12月8 日
      （2000）寧蕉證內字第1193號結婚公證書、戶籍謄本、99
      年5 月10日移署資處雲字第09900631 14 號函檢附大陸地
      區人民在臺灣居留申請書、大陸地區人民進入臺灣地區旅
      行證申請書、大陸地區進入臺灣地區保證書、財團法人海
      峽交流基金會89年11月30日（89）核字第40232 號證明、
      中華人民共和國福建省寧德市公證處89年11月17日（2000
      ）寧證字第1885號結婚公證書、基隆市七堵區戶政事務所
      99年6 月4 日基七戶壹字第0990001785號函檢附之結婚登
      記申請書及檢附之相關資料、基隆市暖暖區戶政事務所99
      年5 月12日基暖戶壹字第0990001183號函檢附結婚登記申
      請書、委託書及檢附之相關資料（見前開檢察署99年度偵
      字第1922號偵查卷第44、45、47至51、84至88頁、99年度
      偵字第2125號偵查卷第20至24、73、81至92頁）及本院卷
      附被告王文燦、蔡金春、林才源之入出境紀錄附卷可稽，
      上情應堪認定。
（二）被告王文燦、蔡金春及張碧霞固以前詞置辯，惟查：
    1.被告王文燦於警詢時坦承其將被告張碧霞欲以假結婚方式
      來臺工作等情告知被告蔡金春，被告蔡金春同意與被告張
      碧霞假結婚後，其即帶同被告蔡金春前往大陸地區，由「
      海馬」、「王大姐」辦理結婚程序等情（見前開檢察署99
      年度偵字第2125號偵查卷第15至16頁），被告蔡金春於警
      詢時亦坦承其經被告王文燦之告知，知悉被告張碧霞欲以
      假結婚之方式來臺工作，其即同意與被告張碧霞辦理結婚
      程序，其獲取免費往返大陸地區之機票及食宿等情（見前
      開檢察署99年度偵字第2125號偵查卷第5 頁），互核內容
      均屬相符，足見被告王文燦與蔡金春上開所述應非無據；
      又被告蔡金春陳稱張碧霞與其結婚來臺後迄今，僅住在其
      住處約10餘日等情（見前開檢察署99年度偵字第2125號偵
      查卷第70頁），且被告張碧霞亦稱其不時進出被告蔡金春
      之住處，其領得工作證後，即前往他處長期居住等情（見
      前開檢察署99年度偵字第2125號偵查卷第8 至9 頁），證
      人即被告蔡金春之母林清玉復於警詢時證稱被告蔡金春前
      往大陸地區與被告張碧霞結婚前，僅向其表示前往大陸地
      區之目的為遊玩，其不知被告蔡金春將與大陸地區女子結
      婚，且被告蔡金春之經濟能力不佳，應無資力娶妻，之後
      ，被告蔡金春帶同被告張碧霞返回住處，表示已與被告張
      碧霞結婚，而被告張碧霞結婚來臺後，僅與被告蔡金春同
      住2 日即外出工作，被告張碧霞偶爾返回其住處，找被告
      蔡金春辦理申請手續等情（見前開檢察署99年度偵字第
      2125號偵查卷第19頁），因被告張碧霞與蔡金春結婚後，
      被告張碧霞於90年4 月24日即來臺，可見被告蔡金春與張
      碧霞之婚姻關係迄今長達近10年，然2 人同居時間僅十數
      日，與夫妻結婚長期共同生活、相互照料之常情不符，且
      一般人結婚前，應會告知親友，況林清玉為蔡金春之母，
      關係甚為親密，果若被告蔡金春於89年間前往大陸地區之
      目的，確係與大陸地區女子結婚共同生活，衡情，被告蔡
      金春應會事先告知與其同住之林清玉，然依證人林清玉前
      開所述，被告蔡金春於89年間前往大陸地區前，非但未將
      欲前往大陸地區結婚一事告知林清玉外，且被告蔡金春於
      89年11月18日返回臺灣地區後，亦未將其已與被告張碧霞
      結婚一節知會林清玉，直至被告張碧霞於90年4 月24日來
      臺後，被告蔡金春始帶同被告張碧霞返回住處，將上情告
      知林清玉，顯與常情不符；又被告蔡金春於警詢時坦承其
      不知被告張碧霞現住處之地址等情（見前開檢察署99年度
      偵字第2125號偵查卷第5 至6 頁），堪信被告蔡金春與張
      碧霞之關係甚為疏離，是難認被告蔡金春與張碧霞確有結
      婚之真意，則被告蔡金春及張碧霞辯稱其等於辦理結婚登
      記時，互有結婚之真意云云，即非可信。
    2.被告王文燦於警詢時坦承其依「王大姐」及「海馬」之指
      示，在臺灣地區尋覓與大陸地區女子假結婚之人頭老公，
      其可獲取覓得每名人頭老公3 萬元之代價，且得免費往返
      大陸地區，其遂帶同林才源與被告蔡金春前往大陸地區，
      其亦曾告知被告蔡金春擔任人頭老公可獲得之利益等情（
      見前開檢察署99年度偵字第1922號偵查卷第16至17、90頁
      、99年度偵字第2125號偵查卷第15頁），且被告蔡金春於
      警詢時陳稱其前往大陸地區與被告張碧霞結婚前，業經被
      告王文燦告知被告張碧霞欲以假結婚之方式來臺工作等情
      （見前開檢察署99年度偵字第2125號偵查卷第5 頁），證
      人林才源亦證稱其經被告王文燦之告知，知悉林賽鳳欲以
      假結婚來臺工作一事，被告王文燦表示如其與林賽鳳假結
      婚，可獲取5 萬元之代價，其遂前往大陸地區與林賽鳳辦
      理結婚程序，且林賽鳳來臺後，未曾與其同住等情（見前
      開檢察署99年度偵字第1922號偵查卷第7 至8 、78至80頁
      ），所述情節均屬相符，堪信被告王文燦為使林賽鳳及被
      告張碧霞得以假結婚之方式來臺工作，始覓得林才源及被
      告蔡金春前往大陸地區，分別與林賽鳳及被告張碧霞辦理
      結婚程序，是被告王文燦於偵查中辯稱其未將前往大陸之
      目的係與大陸地區女子假結婚一節告知林才源與被告蔡金
      春云云，顯非可信。本件事證明確，被告之犯行應堪認定
      。
三、法律適用方面
（一）按行為後法律有變更者，適用行為時之法律，但行為後之
      法律有利於行為人者，適用最有利於行為人之法律，刑法
      第2條 第1 項定有明文，故除法律另有特別規定者外，對
      於新舊法之比較適用，應採從舊從輕之原則為之；又按就
      修正前、後之規定比較適用時，應就罪刑有關之共犯、未
      遂犯、想像競合犯、累犯加重、自首減輕暨其他法定加減
      原因與加減例等一切情形，綜其全部罪刑之結果，而為比
      較（最高法院95年度第8 次刑事庭會議決議參照）。次者
      ，臺灣地區與大陸地區人民關係條例於92年10月29日修正
      公布，刑法於94年2 月2 日修正公布，並自95年7 月1 日
      起施行，且相關法律亦配合修正，亦即被告犯罪後，法律
      已為修正，若涉及法律變更，即應為新舊法之比較適用。
      經查：
    1.臺灣地區與大陸地區人民關係條例第79條對於使大陸地區
      人民非法進入臺灣地區之處罰規定，於92年10月29日修正
      公布，並自92年12月31日起施行，修正前該條規定：「違
      反第15條第1 款規定者，處5 年以下有期徒刑、拘役或科
      或併科新台幣50萬元以下罰金。以犯前項之罪為常業者，
      處1 年以上7 年以下有期徒刑，得併科新台幣1 百萬元以
      下罰金。第1 項之未遂犯罰之。」修正後該條第1 項至第
      4 項規定：「違反第15條第1 款規定者，處1 年以上7 年
      以下有期徒刑，得併科新台幣1 百萬元以下罰金。意圖營
      利而犯前項之罪者，處3 年以上10年以下有期徒刑，得併
      科新台幣5 百萬元以下罰金。前2 項之首謀者，處5 年以
      上有期徒刑，得併科新台幣1 千萬元以下罰金。前3 項之
      未遂犯罰之。」亦即修正後之法條對於違反上開條例第15
      條第1 款規定者提高處罰，復以行為人是否意圖營利而異
      其處罰，足見被告王文燦及蔡金春行為後，法律已有變更
      ，即應為新舊法之比較適用。本件被告王文燦為圖獲得「
      王大姐」、「海馬」允諾每名臺灣男子3 萬元之代價，及
      免費往返大陸地區之機票及住宿之利益，被告蔡金春則為
      獲取免費往返大陸地區之機票及食宿之利益，始為前開犯
      行，足認被告王文燦及蔡金春確均有營利之意圖，因修正
      前臺灣地區與大陸地區人民關係條例第79條並未以行為人
      有無營利意圖而異其處罰，是依據修正前臺灣地區與大陸
      地區人民關係條例之規定，被告王文燦及蔡金春應適用該
      條例第79條第1 項之規定處罰，法定本刑為5 年以下有期
      徒刑、拘役或科或併科新台幣50萬元以下罰金；然依據修
      正後臺灣地區與大陸地區人民關係條例之規定，被告王文
      燦及蔡金春因均有營利意圖，即應適用修正後該條例第79
      條第2 項之處罰規定，法定本刑為3 年以上10年以下有期
      徒刑，得併科新台幣500 萬元以下罰金，經比較之結果，
      自以被告王文燦及蔡金春行為時之法律即修正前臺灣地區
      與大陸地區人民關係條例之規定，對於被告王文燦及蔡金
      春較為有利。
    2.關於罰金刑之最低額，修正前刑法第33條第5 款：「罰金
      ：1 元以上。」經以1 比3 之比例折算後，刑法所定罰金
      刑之下限為新台幣3 元；而修正後刑法第33條第5 款：「
      罰金：新台幣1 千元以上，以百元計算之。」亦即修正後
      刑法所定罰金刑之下限為新台幣1,000 元，因涉及法律變
      更，即有比較適用新舊法之必要，經比較新舊法之結果，
      自以舊法所定罰金刑之下限，對於被告王文燦及蔡金春較
      為有利。
    3.刑法關於共同正犯之規定，修正前刑法第28條規定：「2
      人以上共同實施犯罪之行為者，皆為正犯。」修正後該條
      規定：「2 人以上共同實行犯罪之行為者，皆為正犯。」
      將修正前規定之「實施」修正為「實行」，修正理由係為
      釐清「陰謀共同正犯」、「預備共同正犯」及「共謀共同
      正犯」是否屬於共同正犯之範圍（該條修正理由可資參照
      ），因修正後刑法已限縮於共同實行犯罪行為者始成立共
      同正犯，排除陰謀犯及預備犯共同正犯，自屬法律已有變
      更，即應為新舊法之比較適用。本件被告王文燦、蔡金春
      與林才源、「王大姐」、「海馬」就前開以假結婚方式，
      使大陸地區人民非法來臺之犯行，以及被告王文燦、蔡金
      春、張碧霞與林才源、林賽鳳、「王大姐」、「海馬」就
      前開行使使公務員登載不實文書之犯行，互有犯意之聯絡
      ，且實際參與犯行之實行，依據修正前、後之規定，均成
      立共同正犯，是修正前之規定對於被告亦無不利。
    4.修正前刑法第56條規定：「連續數行為而犯同一之罪名者
      ，以一罪論。但得加重其刑至2 分之1 。」修正後刑法刪
      除該條關於連續犯之規定，法律業經變更，即應為新舊法
      之比較，因被告王文燦所為2 次使大陸地區人民非法來臺
      及行使使公務員登載不實文書之犯行，及被告蔡金春、張
      碧霞所為2 次行使使公務員登載不實文書之犯行，均分別
      基於概括犯意而為，依據修正前刑法第56條之規定，僅以
      一罪論，而因修正後之刑法已刪除連續犯之規定，依據新
      法之規定，對於被告王文燦所為2 次使大陸地區人民非法
      來臺及行使使公務員登載不實文書之犯行，及被告蔡金春
      、張碧霞所為2 次行使使公務員登載不實文書之犯行，均
      應予分論併罰，其刑度顯較依修正前刑法第56條之規定以
      一罪論者為重，因此，舊法之規定對於被告並無不利。
    5.修正前刑法第55條關於牽連犯之規定業經刪除，因法律業
      已變更，即有比較新舊法之必要，本件被告王文燦為達使
      林賽鳳及被告張碧霞非法進入臺灣地區之目的，被告蔡金
      春為達使被告張碧霞非法進入臺灣地區及在臺灣地區居留
      之目的，而為前揭行使使公務員登載不實文書之行為，亦
      即被告王文燦及蔡金春所為該等犯行間，互有方法、結果
      之牽連關係，依據修正前刑法第55條之規定，僅從一重處
      斷，而因修正後刑法已刪除牽連犯之規定，依據新法之規
      定，對於被告王文燦及蔡金春所為上開行為，即應予分論
      併罰，結果顯較依據修正前刑法第55條之規定，從一重處
      斷之結果為重，是認新法之規定，對於被告王文燦及蔡金
      春並非較為有利。
    6.刑法第47條關於累犯之規定亦經修正，修正前該條規定：
      「受有期徒刑之執行完畢，或受無期徒刑或有期徒刑一部
      之執行而赦免後，5 年以內再犯有期徒刑以上之罪者，為
      累犯，加重本刑至2 分之1 。」是受有期徒刑之執行完畢
      後，5 年內再犯有期徒刑以上之罪者，無論再犯行為係出
      於故意或過失，均成立累犯；而修正後該條第1 項規定：
      「受徒刑之執行完畢，或一部之執行而赦免後，5 年以內
      故意再犯有期徒刑以上之罪者，為累犯，加重本刑至2 分
      之1 。」即限於再犯行為係出於故意者，始成立累犯，因
      法律業已變更，即有比較適用新舊法之必要，而被告蔡金
      春所為本件犯行，係出於故意，依據修正前、後之法律，
      均成立累犯，是修正前之規定對於被告蔡金春並無不利。
    7.綜上，被告犯罪後，法律雖已變更，然經綜合比較之結果
      ，修正前臺灣地區與大陸地區人民關係條例第79條及修正
      前刑法關於罰金刑之最低金額、連續犯、牽連犯等規定，
      對於被告並無不利，且新修正刑法關於共同正犯及累犯之
      規定，與修正前刑法之規定相較，亦無較有利於被告之情
      形，依據前揭刑法第2 條第1 項前段之規定，自應適用被
      告行為時之法律予以論罪科刑。
（二）次按臺灣地區與大陸地區人民關係條例第79條第1 項對於
      違反同條例第15條第1 款所定不得使大陸地區人民非法進
      入臺灣地區之處罰，旨在防止大陸地區人民非法進入臺灣
      地區，以維護臺灣地區之安全與安定；所稱「非法」，自
      應從實質上之合法性予以判斷，凡評價上違反法秩序之方
      法，均屬「非法」，參照行政程序法第119 條第1 款、第
      2 款規定，受益人以詐欺、脅迫或賄賂方法，使行政機關
      作成行政處分者；或對重要事項提供不正確資料或為不完
      全陳述，致使行政機關依該資料或陳述而作成行政處分者
      ，其信賴不值得保護，故在大陸地區通謀虛偽結婚，以不
      實之結婚證明辦理相關戶籍登記、入境等手續，憑以進入
      臺灣地區，其所持之入境許可文件雖係入出境主管機關所
      核發，形式上為合法，但因以詐欺方法而取得，即不具實
      質上之合法性，仍屬非法進入臺灣地區（最高法院94年度
      台上字第1064號判決可資參照）。本件被告王文燦明知林
      才源、被告蔡金春均無與林賽鳳、被告張碧霞結婚之真意
      ，且被告蔡金春、張碧霞亦知其等互無結婚真意，竟以林
      才源與林賽鳳、被告蔡金春與張碧霞虛偽結婚之方式，取
      得結婚證明，再持往戶政事務所辦理結婚登記，再向內政
      部入出境管理局申請許可林賽鳳、被告張碧霞進入臺灣地
      區，參酌上開所述，自屬非法方式，復使被告張碧霞及林
      賽鳳得以此非法方法入境臺灣地區，核被告王文燦及蔡金
      春所為，係違反臺灣地區與大陸地區人民關係條例第15條
      第1 款之規定，均犯修正前臺灣地區與大陸地區人民關係
      條例第79條第1 項使大陸地區人民非法進入臺灣地區罪。
（三）被告王文燦明知被告蔡金春與張碧霞、林才源與林賽鳳均
      無結婚真意，被告蔡金春及張碧霞亦知其等無結婚真意，
      亦即被告蔡金春與張碧霞、林才源與林賽鳳之婚姻關係自
      始無效，竟仍提供結婚證明等資料，先後向前開戶政事務
      所申請辦理結婚登記，使該等戶政事務所之承辦公務員在
      形式審查後，將被告蔡金春與張碧霞、林才源與林賽鳳結
      婚之不實事項，登載於職務上所掌管戶籍資料之公文書，
      並據以核發戶籍謄本，再由被告蔡金春親自及林才源委託
      王書玉持上開內容不實之戶籍資料，向內政部入出境管理
      局分別申請被告張碧霞、林賽鳳進入臺灣地區而行使之；
      另被告張碧霞來臺後，為達繼續居留臺灣工作之目的，推
      由被告蔡金春於92年5 月19日前往內政部入出境管理局，
      提出前開內容不實之戶籍謄本，向該局申請准予被告張碧
      霞在臺居留而行使之，均足以生損害於戶政機關管理戶籍
      資料及境管機關管理境管資料之正確性，故核被告王文燦
      、蔡金春及張碧霞所為，均係犯刑法第216 條、第214 條
      行使使公務員登載不實文書罪。被告王文燦、蔡金春、張
      碧霞所犯使公務員登載不實之低度行為，應為行使之高度
      行為所吸收，不另論罪。
（四）被告王文燦、「王大姐」、「海馬」與被告蔡金春、林才
      源分別就前開使大陸地區人民被告張碧霞、林賽鳳非法進
      入臺灣地區之犯行，被告王文燦、蔡金春、張碧霞、「王
      大姐」、「海馬」就被告蔡金春於89年12月10日向入出境
      管理局提出前開戶籍資料，申請被告張碧霞來臺之行使使
      公務員登載不實文書犯行，被告王文燦、林才源、林賽鳳
      、「王大姐」、「海馬」就林才源委託王書玉於90年1 月
      18日向入出境管理局提出前開戶籍資料，申請林賽鳳來臺
      之行使使公務員登載不實文書犯行，與被告蔡金春、張碧
      霞就被告蔡金春於92年5 月8 日向入出境管理局提出前開
      戶籍資料，申請被告張碧霞居留之行使使公務員登載不實
      文書之犯行，分別有犯意聯絡及行為分擔，均應論以共同
      正犯。
（五）被告王文燦所為2 次使大陸地區人民非法進入臺灣地區及
      行使使公務員登載不實文書之犯行，及被告蔡金春、張碧
      霞所為2 次行使使公務員登載不實文書之犯行，時間相近
      ，所犯為構成要件相同之罪名，顯係出於概括犯意，應分
      別依修正前刑法第56條之規定論以一罪，並各加重其刑。
（六）被告王文燦所為連續使大陸地區人民非法進入臺灣地區罪
      及連續行使使公務員登載不實文書罪、被告蔡金春所為使
      大陸地區人民非法進入臺灣地區罪與連續行使使公務員登
      載不實罪間，互有方法、結果之牽連關係，應分別依修正
      前刑法第55條之規定，就被告王文燦部分，從重依連續使
      大陸地區人民非法進入臺灣地區罪處斷，就被告蔡金春部
      分，從重依使大陸地區人民非法進入臺灣地區罪處斷。
（七）被告蔡金春曾受如事實欄所載之有期徒刑執行完畢，此有
      臺灣高等法院被告前案紀錄表在卷供參，其受有期徒刑之
      執行完畢，5 年以內再犯本件有期徒刑以上之罪，為累犯
      ，應依修正前刑法第47條之規定加重其刑。
（八）爰審酌被告張碧霞為來臺工作，不思循正當途徑合法進入
      臺灣地區，竟思以假結婚之不法方法來臺，被告王文燦明
      知大陸地區人民非經主管機關許可，不得進入臺灣地區，
      為賺取不法利益，竟同意代為介紹對象與林賽鳳、被告張
      碧霞假結婚，被告蔡金春為圖獲取被告王文燦允諾之不法
      利得，即同意與被告張碧霞辦理假結婚，使被告張碧霞得
      以進入臺灣地區工作，對於臺灣地區之治安、出入境管制
      及戶政管理之正確性，均有嚴重影響，所為非屬可取，又
      被告王文燦與蔡金春雖於警詢時坦承犯行，然於偵查時均
      翻異前詞，所述避重就輕，且被告張碧霞矢口否認犯行，
      均難謂確有悔悟之心，惟被告之犯罪方式尚屬平和等一切
      情狀，分別量處如主文所示之刑。
（九）再按犯罪在96年4 月24日以前者，除中華民國96年罪犯減
      刑條例另有規定外，有期徒刑、拘役或罰金，減其刑期或
      金額2 分之1 ；另依該減刑條例應減刑之罪，未經判決確
      定者，於裁判時，減其宣告刑，依前項規定裁判時，應於
      判決主文同時諭知其宣告刑及減得之刑；又犯最重本刑為
      5 年以下有期徒刑以下之刑之罪，依該減刑條例規定減為
      6 月以下有期徒刑、拘役者，應於為減刑裁判時，併諭知
      易科罰金折算之標準，中華民國96年罪犯減刑條例第2 條
      第1 項第3 款、第7 條及第9 條分別定有明文。本件被告
      所為前開犯行，犯罪時間係在96年4 月24日以前，復無該
      減刑條例所定不予減刑之事由，故應分別依前開減刑條例
      第2 條第1 項第3 款之規定予以減刑。次者，被告所犯上
      開之罪，經減刑後，均為有期徒刑6 月以下之刑，依上揭
      減刑條例第9 條規定，應諭知易科罰金之折算標準，雖被
      告行為後，刑法第41條第1 項關於易科罰金之折算標準業
      經修正，然修正前刑法第41條第1 項規定：「犯最重本刑
      為5 年以下有期徒刑以下之刑之罪，而受6 個月以下有期
      徒刑或拘役之宣告，因身體、教育、職業、家庭之關係或
      其他正當事由，執行顯有困難者，得以1 元以上3 元以下
      折算1 日，易科罰金。但確因不執行所宣告之刑，難收矯
      正之效或難以維持法秩序者，不在此限。」另依95年5 月
      17日修正前罰金罰鍰提高標準條例第2 條前段規定：「依
      刑法第41條易科罰金或第42條第2 項易服勞役者，均就其
      原定數額提高為1 百倍折算1 日。」亦即易科罰金之折算
      標準係以銀元100 元以上300 元以下折算1 日，經以1 比
      3 之比例折算後，即係以新台幣300 元以上900 元以下折
      算1 日；而修正後刑法第41條第1 項規定：「犯最重本刑
      為5 年以下有期徒刑以下之刑之罪，而受6 個月以下有期
      徒刑或拘役之宣告者，得以新台幣1 千元、2 千元或3千
      元折算1 日，易科罰金。但確因不執行所宣告之刑，難收
      矯正之效或難以維持法秩序者，不在此限。」亦即易科罰
      金之折算標準係以新台幣1,000 元、2,000 元或3,000 元
      折算1 日，經比較新舊法之規定，舊法規定之折算標準對
      於被告自較有利，依據前揭刑法第2 條第1 項前段之規定
      ，應依修正前刑法第41條第1 項前段之規定，就被告所為
      犯行，分別諭知易科罰金之折算標準。
（十）末按刑法第214 條所謂使公務員登載不實罪，須一經他人
      之聲明或申報，公務員即有登載之義務，並依其所為之聲
      明或申請予以登載，而屬不實之事項者，始足構成（最高
      法院73年台上字第1710號著有判例可資參照）。復者，大
      陸地區人民非經主管機關許可，不得進入臺灣地區，此為
      臺灣地區與大陸地區人民關係條例第10條第1 項所明定，
      而主管機關內政部依同條例第10條第3 項授權，訂有「大
      陸地區人民進入臺灣地區許可辦法」，該許可辦法對大陸
      地區人民申請入境之資格條件、申請入境目的、檢具文件
      及驗證程序、受理核轉機構、保證人資格及對保程序、不
      予准許事由及人數限制、入境停留期間及延長次數、入境
      時及入境後應遵守之相關規定均有詳細之規定，亦即主管
      機關對於申請大陸地區人民入境臺灣地區之事由是否屬實
      ，應為實質審核，始決定是否許可，並非一經聲明，即有
      登載之義務。本件被告蔡金春於89年12月10日、92年5 月
      18日分別填載「大陸地區人民進入臺灣地區旅行證申請書
      」、「大陸地區人民在臺灣地區居留申請書」及「大陸地
      區人民進入臺灣地區保證書」，並提出前開不實之戶籍謄
      本，先後向入出境管理局申請准予被告張碧霞進入臺灣地
      區及居留，與林才源委託王書玉於90年1 月18日前往入出
      境管理局填具申請書，提出前開內容不實之戶籍謄本，向
      該局申請林賽鳳進入臺灣地區時，主管機關即應就上開資
      料為實質審查，故縱因主管機關疏於審查，致誤予准許核
      發旅行證、居留證，或入出境管理局承辦人員在前開申請
      文件上，記載被告蔡金春與張碧霞、林才源與林賽鳳為夫
      妻關係等文字，揆諸首揭所述，此部分之行為自仍無該當
      刑法第214 條之使公務員登載不實罪之餘地，附此敘明。
據上論斷，應依刑事訴訟法第449 條第1 項前段，92年10月29日
修正前臺灣地區與大陸地區人民關係條例第79條第1 項，刑法第
11條前段、第2 條第1 項前段、第216 條、第214 條，修正前刑
法第28條、第56條、第55條、第47條、第41條第1 項前段，廢止
前罰金罰鍰提高標準條例第1 條前段，95年5 月17日修正公布前
罰金罰鍰提高標準條例第2 條，現行法規所定貨幣單位折算新台
幣條例第2 條，中華民國96年罪犯減刑條例第2 條第1 項第3 款
、第7 條、第9 條，逕以簡易判決處刑如主文。
如不服本判決，得於判決送達之日起10日內，向本院提出上訴。
中    華    民    國    99    年    11    月    23    日
                  基隆簡易庭法    官  邰婉玲
以上正本證明與原本無異。
如不服本判決應於收受送達後10日內向本院提出上訴書狀，並應
敘述具體理由；其未敘述上訴理由者，應於上訴期間屆滿後20日
內向本院補提理由書（均須按他造當事人之人數附繕本）「切勿
逕送上級法院」。
中    華    民    國    99    年    11    月    23    日
                             書 記 官  王惠萍
附錄論罪法條：
民國92年10月29日修正公布臺灣地區與大陸地區人民關係條例第
79條第1 項
違反第15條第1 款規定者，處5 年以下有期徒刑、拘役或科或併
科新台幣50萬元以下罰金。
中華民國刑法第214 條
（使公務員登載不實罪）
明知為不實之事項，而使公務員登載於職務上所掌之公文書，足
以生損害於公眾或他人者，處3 年以下有期徒刑、拘役或5 百元
以下罰金。
中華民國刑法第216 條
（行使偽造變造或登載不實之文書罪）
行使第210 條至第215 條之文書者，依偽造、變造文書或登載不
實事項或使登載不實事項之規定處斷。

司法院資訊處製作；財團法人民間司法改革基金會備份。
